【裁判字號】    91,訴,2789
【裁判日期】    921121
【裁判案由】    農保
【裁判全文】
臺北高等行政法院判決                            九十一年度訴字第二七八九號
                              .
    原      告  丙○○
                丁○○
                戊○○
                己○○
                庚○○
                辛○○
    兼  共  同
    訴訟代理人  甲○○
    右  一  人
    輔  佐  人  乙○○
    被      告  內政部
    代  表  人  余政憲部長）.
    訴訟代理人  子○○
                癸○○
                壬○○
右當事人間因農保事件，原告不服行政院中華民國九十一年五月九日院臺訴字第○九
一○○八三九一○號訴願決定，提起行政訴訟。本院判決如左：
    主  文
原告之訴駁回。
訴訟費用由原告連帶負擔。
    事  實
一、事實概要：原告之被繼承人陳震都生前以屏東縣潮州鎮農會為投保單位，參加農
    民健康保險為被保險人。被保險人於民國（下同）九十年四月三十日，以其呼吸
    衰竭、右側膿胸、敗血症等症申請殘廢給付。經被告委託之保險人勞工保險局（
    下稱保險人）於同年七月十六日以九十保受字第六○六九○○○號函核定（下稱
    原處分）其因上症於九十年二月二十四日初診住院至同年四月三十日，旋即因該
    症於翌日死亡，難謂為殘廢，與農民健康保險條例第三十六條規定不符，所請殘
    廢給付不予給付。原告不服，向農民健康保險監理委員會提起爭議，遭該會以九
    十年十一月二十日農監審字第六七一一號審定書審定駁回，原告仍不服，提起訴
    願，嗣經行政院訴願決定駁回，遂提起本行政訴訟。
二、兩造聲明：
  (一)原告聲明求為判決：
    1.訴願決定、爭議審定及原處分均撤銷。
    2.被告應作成給付原告新台幣（下同）四十萬八千元及自九十年五月十一日起至
      清償給付之日止按年息百分之五計算之全部延滯利息之行政處分。
  (二)被告聲明求為判決：如主文所示。
三、兩造之爭點：
    農民健康保險條例第三十六條第一項所稱之治療終止意義為何？本件被保險人是
    否合於治療終止之要件？
  (一)原告主張之理由：
    1.依據農民健康保險條例第三十六條規定：「被保險人因遭受傷害或罹患疾病，
      經治療終止後，如身體遺存障害，適合殘廢給付標準表規定之項目，並經保險
      人自設或特約醫療機構診斷為永久殘廢者，得按其當月投保金額，依同表規定
      之殘廢等級及給付標準，一次請領殘廢補助費。被保險人因遭受傷害或罹患疾
      病，經治療一年以上尚未痊癒，如身體遺存障害，適合殘廢給付標準表規定之
      項目，並經保險人自設或特約醫療機構診斷為永不能復原者，得比照前項規定
      辦理」。同條例施行細則第六十二條規定：「本條例第三十六條第一項所稱治
      療終止，係指被保險人罹患之傷病，經治療後，症狀固定，再行治療仍不能期
      待其治療效果之狀態而言」、同施行細則第六十三條規定：「依本條例第三十
      六條規定請領殘廢給付者，以保險人自設或特約醫療機構診斷為永久殘廢或永
      不能復原之當日，為本條例第二十三條所定之得請領之日。被保險人請求發給
      前項診斷之證明書者，保險人自設或特約醫療機構應於三日內發給之。」
    2.綜上所述，原告既已於被保險人經認定「治療終止」審定成殘之九十年四月三
      十日之日起二年內，依法提出請領其殘廢給付，被告竟違反農民健康保險條例
      之規定，不予殘廢給付，懇請鈞院依憲法第一百五十三條及農民健康保險條例
      第一條、第三十六條，農民健康保險條例施行細則第六十二、六十三條，行政
      程序法第四、七、九、三十六、四十三條及行政訴訟法之規定判決如聲明所示
      。
    3.本案所須審認者，為被保險人於九十年五月一日死亡前，是否已構成「殘廢給
      付」之請領要件。
      (1)按農民健康保險條例第三十六條第一項規定「˙˙˙經治療終止後，診斷為
        永久殘廢者，得一次請領殘廢補助費，˙˙˙。」同條第二項則規定「˙˙
        ˙治療一年以上尚未痊癒，˙˙˙診斷為永不能復原者，得比照前項規定辦
        理。」。
      (2)查第三十六條第一項與第二項規定之主要差異為：
        第一項規定：「˙˙˙治療終止後，˙˙˙診斷為永久殘廢者，˙˙˙」
          。
        第二項規定：「˙˙˙治療一年以上尚未痊癒；診斷為永不能復原者，˙
          ˙˙」。
      (3)關於第一項規定之「治療終止」相較於第二項之「治療一年以上尚未痊癒而
        言，自然明喻「治療終止」不須治療一年，而「治療終止」之定義，於農民
        健康保險條例施行細則第六十二條規定為：「所稱治療終止，係指被保險人
        罹患之傷病，經治療後，症狀固定，再行治療仍不能期待其治療效果之狀態
        而言。」。
      (4)所謂「治療終止」，以本案來說，依被保險人之殘廢診斷書所載傷病名稱為
        ：「呼吸衰竭、右側膿胸、敗血症、上消化道出血、意識欠清」，其他既往
        症有「腦血管疾病」，且殘廢部份為：「肺部」，在「殘廢詳況」部份為：
        「1.胸腹部臟器遺存障礙之症狀：胃潰瘍出血→手術止血，右側膿胸胸
        管插入，呼吸衰竭；2.意識狀態：不清楚；3.呼吸狀態：需呼吸器輔助；
        4.肌力程度：四肢均為１分（註：正常人為５分，１分則僅20%）；5.行動
        能力：臥床；6.工作能力：無法從事任何工作；7.攝食狀態：永久鼻胃管
        灌食；8.臥床狀態：整日臥床；9.大小便情形：完全無法自理；10.沐浴更衣
        ：完全無法自理；11.言語狀態：喪失言語能力。」綜上觀之，被保險人雖未
        治療一年以上，但其已構成農民健康保險條例第三十六條第一項「治療終止
        」之要件甚明。
      (5)依農民健康保險條例施行細則第六十二條「治療終止」之定義看，是指「˙
        ˙˙症狀固定再行治療仍不能期待其治療效果之狀態而言」，姑不論此係施
        行細則，其本質為法規命令，要不能限制人民之權利，否則依行政程序法第
        一百五十八條規定，其規定無效自屬當然。本案從被保險人殘廢診斷書所載
        殘廢詳況含有「永久鼻胃管灌食」，請問是否已「固定」在永久的狀態，再
        行治療還能期待其治療效果嗎？另外殘廢詳況欄中所列十一項詳況，一再均
        已充分顯示被保險人當時符合農民健康保險條例施行細則第六十二條所定治
        療終止之要件：「˙˙˙再行治療仍不能期待其治療效果之狀態」，其已構
        成農民健康保險條例第三十六條第一項「永久殘廢」應無疑義。試問被告，
        前列十一項「殘廢詳況」中之任何一項，欲求其「再行治療，仍能期待其治
        療效果」已十分艱難，更何況共有七項殘況，試問有可能期待其治療效果嗎
        ？其症狀已經「固定」在這麼「殘」且「廢」的情況下，被告還堅持不承認
        其症狀已「固定」，徒顯其無常識而已。
    4.被告答辯狀之理由稱「˙˙˙顯見其僅治療二個多月，且係因病情持續惡化而
      死亡，症狀亦未固定，自難謂其已成殘˙˙˙」云云，因此本案姑且有必要將
      就一下位屬法規命令位階之施行細則第六十二條中之「症狀固定」予以探究之
      必要。
      (1)所謂「症狀固定」是指「不會好一點」（往復原的良性發展）也「不會壞一
        點」（往更殘廢狀態或死亡的惡性發展），「症狀」就是一直「固定」在那
        個「不會更好，也不會更壞」的狀態才叫「症狀固定」，被告持此見解實已
        抵觸農保條例第三十七條第八、九款之規定：「被保險人原已局部殘廢，再
        因傷害或疾病（註：可以是因同一傷病，或因不同之傷病，但條文中未明定
        ）致身體之同一部位殘廢程度加重者˙˙˙給與殘廢給付。但原已局部殘廢
        部份應予扣除。」
      (2)由上觀之，農民健康保險條例第三十七條第八、九款已經明定「殘廢程度加
        重者」之情況，但在「加重」之前卻已符合領殘廢給付之情形，所謂「加重
        」不即證明是「症狀尚未固定」而「更壞一點」的情形嗎？因此農保條例既
        已明定「加重」前之殘廢給付，則施行細則第六十二條之所謂「治療終止」
        應指「症狀固定」是不包括會「更壞一點」的加重，實已不攻自破。則其以
        施行細則之「法規命令」地位而不足抵擋行政程序法第一百五十八條，甚為
        明顯，則被告率斷其不符殘廢給付之「治療終止」要件，顯不足採。
    5.所謂症狀固定應是指「固定」在某一種已定的殘廢標準狀態下的固定。若然，
      則本案被保險人的症狀已「固定」在農民健康保險一級殘廢的給付標準下了。
  (二)被告主張之理由：
    1.依據農民健康保險條例第三十六條規定：「被保險人因遭受傷害或罹患疾病，
      經治療終止後，如身體遺存障害，適合殘廢給付標準表規定之項目，並經保險
      人自設或特約醫療機構診斷為永久殘廢者，得按其當月投保金額，依同表規定
      之殘廢等級及給付標準，一次請領殘廢補助費。被保險人因遭受傷害或罹患疾
      病，經治療一年以上尚未痊癒，如身體遺存障害，適合殘廢給付標準表規定之
      項目，並經保險人自設或特約醫療機構診斷為永不能復原者，得比照前項規定
      辦理」。同條例施行細則第六十二條規定：「本條例第三十六條第一項所稱治
      療終止，係指被保險人罹患之傷病，經治療後，症狀固定，再行治療仍不能期
      待其治療效果之狀態而言」、同施行細則第六十三條第一項規定：「依本條例
      第三十六條規定請領殘廢給付者，以保險人自設或特約醫療機構診斷為永久殘
      廢或永不能復原之當日，為本條例第二十三條所定之得請領之日」。最高行政
      法院八十九年度訴字第七六五號判決：「農民健康保險條例第十六條規定：『
      被保險人或其受益人，於保險效力開始後、停止前，發生保險事故者，得依本
      條例規定，請領保險給付。』此所請農民健康保險給付者，係人民對於國家請
      求為自己之權利或利益作成授益之處分，則人民就請求權利產生之構成要件存
      在之事實，應負舉證責任．．．」。
    2.本件據寶建醫院九十年四月三十日出具之殘廢診斷書載：「傷病名稱為呼吸衰
      竭、右側膿胸、敗血症、上消化道出血、意識欠清，自九十年二月二十四日（
      初診）至同年四月三十日住院六十六天，治療經過欄載病患因上述疾病於九十
      年二月二十四日由急診入院，九十年二月二十五日緊急行剖腹、止血手術，九
      十年四月四日行胸腔鏡膿胸剝皮手術及氣管切開手術。曾就診醫院名稱欄空白
      。其他既往症為腦血管疾病。殘廢部位欄為肺部」，據此，陳震都先生自九十
      年二月二十四日初診日起，即因上症持續住院治療至同年四月三十日出具殘廢
      診斷書當日，旋即因上症於翌日死亡，顯見其僅治療二個多月，且係因病情持
      續惡化而死亡，症狀亦未固定，自難謂其已成殘，與農民健康保險條例第三十
      六條第二項治療一年以上尚未痊癒、永不能復原等規定不符，或亦不符同條第
      一項及其施行細則第六十二條治療終止、永久殘廢之規定，依法自不得請領殘
      廢給付，更與原告是否已依規定於二年內提出殘廢給付申請無涉。至原告稱被
      保險人於八十八、八十九年間曾於潮州鎮大順醫院等因偏癱、老人痴呆、高血
      壓等症住院治療乙節，依前開最高行政法院八十九年度訴字第七六五號判決意
      旨，被保險人應就有利於己之事實，盡其客觀舉證之責，惟本案其並未能檢附
      任何醫療資料佐證，致保險人難以採信；況縱其八十八、八十九年間確曾因「
      偏癱、老人痴呆、高血壓」等症住院治療，但與前開殘廢診斷書所載傷病名稱
      「呼吸衰竭、右側膿胸、敗血症、上消化道出血、意識欠清」並不相同，自亦
      難謂被保險人係因同一病症治療滿一年以上。綜上，原處分應無不合。
    理  由
一、按「被保險人或其受益人，於保險效力開始後，停止前發生保險事故者，得依本
    條例規定，請領保險給付。」農民健康保險條例第十六條定有明文。又按「繼承
    人自繼承開始時，除本法另有規定外，承受被繼承人財產上之一切權利、義務。
    但權利、義務專屬於被繼承人本身者，不在此限。」「繼承人有數人時，在分割
    遺產前，各繼承人對於遺產全部為公同共有。」民法第一千一百四十八條及第一
    千一百五十一條亦分別定有明文。是被保險人於死亡前請領殘廢給付者，其請領
    殘廢給付之權利，既經其於死亡前行使，即已成為財產上之權利，依上開之規定
    ，屬被保險人之遺產，得由全體被繼承人承受，且在分割遺產前，為各繼承人公
    同共有。是各繼承人如起訴請求，該為訴訟標的之法律關係對於各繼承人即原告
    一造有合一確定之必要，為固有必要共同訴訟。查本件被保險人陳震都於九十年
    四月三十日申請農民健康保險殘廢給付，經保險人為否准之核定，被保險人於翌
    日死亡，查其並未指定受益人，則其保險給付請求權自係被保險人之遺產，在分
    割遺產前，為各繼承人公同共有，為訴訟標的之法律關係對於原告一造必須合一
    確定。本件原起訴狀列之原告僅有甲○○，玆經追加其餘共同繼承人丙○○、丁
    ○○、戊○○、己○○、庚○○及辛○○為原告，並提出戶籍謄本為證，本院認
    為適當，爰依行政訴訟法第一百十一條第一項之規定准許之。又本件既屬共同訴
    訟，已經原告甲○○踐行行政訴訟前置程序，則應認其他原告亦已踐行之，本件
    原告之訴係屬合法，合先敘明。
二、原告起訴主張：訴外人陳震都生前為農民健康保險被保險人，因其呼吸衰竭、右
    側膿胸、敗血症等症，於九十年四月三十日由寶建醫院出具殘廢診斷書，認被保
    險人肺部成殘，再行治療仍不能期待其治療效果，已符合請領殘廢給付之要件，
    乃向保險人提出申請，詎被告以被保險人治療未滿一年，症狀尚未固定為由否准
    之，嗣被保險人於九十年五月一日死亡，由原告等共同繼承，為此提起本件訴訟
    ，請求如聲明所示云云。
三、被告則以：本件被保險人係因呼吸衰竭、右側膿胸、敗血症、上消化道出血、意
    識欠清，自九十年二月二十四日由急診入院，同年月二十五日緊急行剖腹、止血
    手術，同年四月四日行胸腔鏡膿胸剝皮手術及氣管切開手術。
    且自同年二月二十四日初診日起，即因上症持續住院治療至同年四月三十日出具
    殘廢診斷書當日，旋即因上症於翌日死亡，顯見其僅治療二個多月，且係因病情
    持續惡化而死亡，症狀亦未固定，自難謂其已成殘等語置辯。
四、本件兩造不爭之訴外人陳震都生前為農民健康保險被保險人，因呼吸衰竭、右側
    膿胸、敗血症、上消化道出血等，自九十年二月二十四日起至同年四月三十日在
    寶建醫院接受住院治療，九十年五月一日死亡，原告等係被保險人之繼承人等情
    ，並有農民健康保險殘廢診斷書、死亡證明書附於原處分卷及戶籍謄本附卷可稽
    ，堪信為真實。
五、按農民健康保險條例第三十六條規定：「被保險人因遭受傷害或罹患疾病，經治
    療終止後，如身體遺存障害，適合殘廢給付標準表規定之項目，並經保險人自設
    或特約醫療機構診斷為永久殘廢者，得按其當月投保金額，依同表規定之殘廢等
    級及給付標準，一次請領殘廢補助費。被保險人因遭受傷害或罹患疾病，經治療
    一年以上尚未痊癒，如身體遺存障害，適合殘廢給付標準表規定之項目，並經保
    險人自設或特約醫療機構診斷為永不能復原者，得比照前項規定辦理」是本件之
    爭執，首在於該條所稱之治療終止意義為何？茲論述如下：
  (一)按憲法第一百五十三條第一項明文規定：「國家為改良勞工及農民之生活，增進
    其生產技能，應制定保護勞工及農民之法律，實施保護勞工及農民之政策。」立
    法者依據此一憲法委託制定了農民健康保險條例以「維護農民健康，增進農民福
    利，促進農村安定」（同條例第一條）。然而立法者所制定之農民健康保險條例
    ，究應如何維護農民健康及增進農民福利？農民健康保險給付應有多少種態樣？
    此屬立法者立法裁量之範圍（只要不違反社會正義），立法者須衡量各種因素而
    為決定，其中包括保險費如何負擔、保險費率之多寡等諸多事項。
  (二)又按農民健康保險條例第二條規定：「農民健康保險 (以下簡稱本保險)之保險
    事故，分為生育、傷害、疾病、殘廢及死亡五種；並分別給與生育給付、醫療給
    付、殘廢給付及喪葬津貼。」承前說明，立法者經其裁量後，決定於農民健康保
    險制度為上開種類之給付。再按全民健康保險法第二條規定：「本保險於保險對
    象在保險有效期間，發生疾病、傷害、生育事故時，依本法規定給與保險給付。
    」第八條規定：「被保險人分為下列六類：：：：三第三類：(一)農會及水利會
    會員，或年滿十五歲以上實際從事農業工作者。：：：」是自全民健康保險制度
    實施後，立法者對於農民之遭遇普通傷病為以下之照顧：傷病之醫療給付部分由
    全民健康保險制度為之，被保險人如因此死亡，發給喪葬津貼（同條例第四十條
    ），以補助殯葬費之支出。至於殘廢給付，則係在保障被保險人因傷病而成殘後
    生活之所需；換言之，對於該等被保險人而言，係在填補其成殘後因農業勞動能
    力損失致經濟收入不足以維持其基本生活之用，亦即在維持其成殘後至死亡前之
    一定期間內基本生活所需。因此，殘廢給付之給付目的，係照顧被保險人在成殘
    後尚能如一般人繼續生活為前提，既非提供其作為繼續治療原來所患傷病之用，
    亦非補助其不能工作之損失，故而如被保險人於遭遇傷病後，尚未接受完整之治
    療，即於短期內死亡者，其間被保險人身體所呈現之不穩定的、惡化中的障害，
    即使適合殘廢給付標準表規定之項目，尚非殘廢給付制度所擬照顧之範圍。
  (三)再依農民健康保險條例第三十六條第一項：「：：經治療終止後，如身體遺存障
    害，：：：，並經：：診斷為永久殘廢者」之規定，對照同條第二項：「：：：
    經治療一年以上尚未痊癒，如身體遺存障害，：：：：，並經：：：診斷為永不
    能復原者，得比照前項規定辦理。」之規定更可見，如於持續之治療中，尚未痊
    癒者，立法者不認為此際有即須為殘廢給付之必要，僅於被保險人經治療一年以
    上仍未痊癒之情形，且經診斷為永不能復原者，始例外承認比照辦理，蓋此際被
    保險人須面對者係因身體未能復原，其農業勞動能力減損而致經濟收入不足，難
    以維生之長期狀態。
  (四)因此，農民健康保險條例施行細則第六十二條規定：「本條例第三十六條第一項
    所稱治療終止，指被保險人罹患之傷病，經治療後，症狀固定，再行治療仍不能
    期待其治療效果之狀態。」堪稱允當，並無牴觸前所說明立法者之意思，且農民
    健康保險制度係給付行政而非干涉行政（侵害行政），亦無人民基本權利受侵害
    、違反法律保留原則之情事，此一定義自可資適用。
  (五)再農民健康保險條例第三十七條第八款及第九款「殘廢給付，依左列規定審核辦
    理之：八被保險人之身體原已局部殘廢，再因傷害或疾病致身體之同一部位殘廢
    程度加重者，一律依照殘廢給付標準表規定，按其加重後殘廢給付日數，給與殘
    廢給付。但原已局部殘廢部分，依殘廢給付標準表規定所核定之給付日數，應予
    扣除。九被保險人之身體原已局部殘廢，再因傷害或疾病致身體之同一部位殘廢
    程度加重，同時其不同部位又成殘廢者，一律依殘廢給付標準表，按第一款至第
    六款規定所核定之殘廢給付日數，給與殘廢給付。但原已局部殘廢部分，依殘廢
    給付標準表規定所核定之給付日數，應予扣除。」之規定中，固有「殘廢程度加
    重」之文字，惟法律之解釋與適用，不可斷章取義，應就整體規定解讀，亦即該
    二款所稱之殘廢程度加重，係就「原已局部殘廢」及「再因傷害或疾病致身體之
    同一部位殘廢」，而其殘廢程度加重而言，是前後二次殘廢仍均需合於前揭所稱
    之「經治療後，症狀固定，再行治療仍不能期待其治療效果之狀態」之要件，原
    告援引此條文主張症狀無須固定云云，尚屬誤會。
六、其次，本件應審究者，係被保險人是否合於前述治療終止之要件？經查：
  (一)本件被保險人所罹患之傷病係呼吸衰竭、右側膿胸、敗血症、上消化道出血、意
    識欠清，於九十年二月二十四日急診住入寶建醫院，翌日緊急行剖腹、止血手術
    、同年四月四日行腹腔鏡膿胸剝皮手術及氣管切開手術，殘廢部位係肺部，此有
    固有前揭殘廢診斷書可參，惟自原處分卷所附之該院病歷「醫囑」欄記載，被保
    險人係因胃潰瘍併急性出血而急診住院，其係於同年二月二十五日手術後，併發
    肺炎、膿胸及呼吸衰竭，再於三月二十七日及四月四日接受手術治療，後因病情
    惡化，乃於五月一日宣告不治而出院，且自同卷所附死亡證明書記載被保險人之
    死亡時間係同日上午三時十分等情以觀，被保險人係因病危不治而出院，沒有治
    療終止之可言，且其肺部自同年二月二十五日手術後併發肺炎、膿胸及呼吸衰竭
    至死亡，其間短短二個月餘，其症狀係在持續惡化之中。
  (二)至原告主張被保險人自八十八年初以來因中風而身體遺存障害，曾於屏東縣潮州
    鎮大順綜合醫院急診治療一節，並未舉證以實其說，且查依前揭殘廢診斷書之記
    載，被保險人殘廢之部位係肺部，此與中風於身體遺存之障害尚有不同，再者，
    被保險人之肺部係因手術而併發，已如前述，是亦足證被保險人肺部前未曾因傷
    病治療一年以上。
七、綜上所述，本件被保險人所罹患之肺炎及膿胸等疾病，治療尚未終止旋即死亡，
    並無前述身體成殘後，因農業勞動能力之減損致收入減少，而另須以殘廢給付加
    以照顧之情事，且農民健康保險給付亦無單純以特定疾病為保險事故者，從而原
    告之主張，並無可採，原處分認事用法，並無違誤，爭議審定及訴願決定，遞予
    維持，亦無不合，原告訴請如聲明所示，於法無據，應予駁回。
據上論結，本件原告之訴為無理由，爰依行政訴訟法第九十八條第三項前段，第一百
零四條、民事訴訟法第八十五條第二項，判決如主文。
中    華    民    國    九十二      年      十一        月    二十一   日
                 臺 北 高 等 行 政 法 院   第 一 庭
                                審 判 長 法  官  王  立  杰
                                         法  官  黃  本  仁
                                         法  官  王  碧  芳
右為正本係照原本做成。
如不服本判決，應於送達後二十日內，向本院提出上訴狀並表明上訴理由，如於本判
決宣示後送達前提起上訴者，應於判決送達後二十日內補提上訴理由書（須按他造人
數附繕本）。
中      華      民      國    九十二    年     十一     月    二十一    日
                                         法院書記官 鄭 聚 恩


司法院資訊處製作；財團法人民間司法改革基金會備份。
